最　高　行　政　法　院　判　決
                                      100年度判字第502號
上  訴  人　傅元慧
被 上訴 人　財政部臺灣省中區國稅局
代　表　人　鄭義和
上列當事人間遺產稅事件，上訴人對於中華民國98年7月23日臺
中高等行政法院98年度訴字第77號判決，提起上訴，本院判決如
下：
　　主  文
原判決關於罰鍰及該訴訟費用部分均廢棄。
廢棄部分訴願決定及原處分（即復查決定）均撤銷。
其餘上訴駁回。
廢棄部分歷審訴訟費用由被上訴人負擔；駁回部分，上訴審訴訟
費用由上訴人負擔。
　　理  由
一、緣上訴人之父傅松男（即被繼承人）於民國（下同）93年7
    月25日死亡，上訴人未依規定辦理遺產稅申報，經被上訴人
    依查得資料核定遺產總額新臺幣（下同）378,094,121元，
    遺產淨額210,783,173元，應納稅額90,884,586元，並依遺
    產及贈與稅法第44條規定，按核定應納稅額90,884,586元加
    處1倍罰鍰計90,884,500元（計至百元止）；嗣上訴人補申
    報被繼承人債權2,461,087元，經被上訴人核定債權為2,492
    ,687元，併案核定遺產總額380,586,808元，遺產淨額213,
    275,860元，另案補徵應納稅額1,246,344元。上訴人不服，
    就遺產總額－被繼承人繼承其配偶傅林幼華之應繼分財產、
    扣除額－未償債務及罰鍰等項目，申請復查，未獲變更，遂
    就被繼承人之遺產總額－被繼承人對大港有限公司（下稱大
    港公司）、德普建設有限公司（下稱德普公司）及木玉實業
    股份有限公司（下稱木玉公司）股東往來債權、扣除額－部
    分未償債務及罰鍰等項目，向財政部提起訴願，遭駁回，遂
    提起本件行政訴訟，經原判決罰鍰超過71,393,027元部分撤
    銷；其餘之訴駁回後，上訴人猶未甘服，遂提起本件上訴。
二、上訴人起訴主張：(一)遺產總額-債權部分：其就被繼承人所
    遺留之大港公司股東往來92,550,000元、德普公司股東往來
    85,800,000元及木玉公司股東往來20,893,589元3筆債權部
    分，已於復查及訴願程序中對原處分全部聲明不服，故並無
    違反爭點主義，被上訴人以上訴人就該等債權未經先行程序
    而為抗辯，自不可採。再者，據大港公司98年6月18日回覆
    函文及德普公司98年6月15日德字第980601號回覆函文，可
    知被繼承人於93年7月25日過世時，其對於大港公司及德普
    公司之股東往來債權，早已陷於無法收取，而有價值已確實
    減少或已無價值情形，被上訴人猶核定被繼承人對於大港公
    司及德普公司尚有股東往來債權，實有違誤。況大港公司、
    德普公司及木玉公司3家公司股東往來明細表等資料，非屬
    債權確實資料或債權證明文件，而被上訴人原處分卷內所附
    93年度資產負債表，亦未詳予計算被繼承人自系爭3家公司
    資產負債表「資產總額」中能受償之股東往來具體金額為何
    ，被上訴人自不得以該等資料作為認定本件股東往來債權之
    存在或確實價值及具體金額之依據，依稅捐稽徵法第30條及
    行政程序法第36條、第43條等規定，被上訴人仍應負舉證責
    任。且被上訴人之核稅通知中，就其認定本件股東往來債權
    存在之依據為何，並未見說明，亦有違行政程序法第96條第
    1項第2款行政處分應附加理由之規定。另就被繼承人繼受其
    配偶傅林幼華對於木玉公司股東往來部分，依被上訴人核算
    之金額應為5,220,891元，惟原核定通知書第8頁卻誤載為5,
    393,482元，亦有明顯違法之錯誤，原處分實有撤銷重核之
    必要。(二)扣除額-未償債務部分：復查決定核定上訴人繼承
    其父傅松男（即被繼承人）之遺產，其中就被繼承人為配偶
    傅林幼華、大港公司、德普公司、上訴人、被繼承人之子傅
    元宏、訴外人詹阿鎮及詹永安、林宗賢等人所為保證之主債
    務，因或已進行強制執行程序，或進入司法催收程序，故屬
    被繼承人死亡前未償之債務，應自遺產總額中扣除，免徵遺
    產稅，被上訴人未予扣除，自有違誤。(三)罰鍰部分：本件核
    課處分尚未確定，且因遺產及贈與稅法第44條修正而變更後
    之「稅務違章裁罰金額或倍數參考表」，對納稅義務人較有
    利，依稅捐稽徵法第1條之1之規定，自應適用修正後之解釋
    函令重新核課本件罰鍰等語。
三、被上訴人則以：(一)遺產總額-債權部分：觀上訴人95年5月23
    日及96年7月9日所提復查申請書及提示資料，可知上訴人在
    復查階段中，關於被繼承人遺產總額部分，僅就被繼承人繼
    承配偶傅林幼華之應繼分財產項目申請復查，而對於被繼承
    人所遺之大港公司、普德公司及木玉公司等股東往來之債權
    ，並無爭執或表示不服，則該等債權既未經復查程序，上訴
    人對之逕行提起訴願，自非法之所許，應予駁回。且參上訴
    人所提出系爭3家公司資產負債表上載有股東往來帳負債資
    料，足證系爭3家公司確實係對被繼承人負債金額無誤，而
    系爭3家公司於本案繼承事故發生時，公司皆正常，並無債
    務未清償的情形，則被上訴人為原處分之核定，自無違誤。
    另被上訴人所檢附之違章裁罰「處分書」（按行政罰法第44
    條規定於95年2月5日施行後改為裁處書）亦皆已依行政程序
    法第96條規定，詳細載明主旨、事實、理由及法令依據，並
    無上訴人所指摘之違法情形。(二)扣除額-未償債務部分：上
    訴人主張被繼承人因擔任保證或連帶保證人所生之債務，經
    查核上訴人所提示之財團法人金融聯合徵信中心授信與保證
    資料結果，截至被繼承人死亡日止，均尚無發生主債務人債
    務不履行而需由被繼承人負償還義務之情事，依遺產及贈與
    稅法第17條第1項第9款規定，自非屬被繼承人之債務，被上
    訴人否准認列並無不合。(三)罰鍰部分：遺產及贈與稅法第44
    條及「稅務違章裁罰金額或倍數參考表」分別於98年1月21
    日及98年3月5日經財政部修訂，依前揭規定，重行核算按所
    漏稅額38,983,120元及51,901,467元分別處0.5倍及1倍之罰
    鍰合計71,393,027元，故原處罰鍰90,884,500元應予追減19
    ,491,473元等語，資為抗辯。
四、原審斟酌全辯論意旨及調查證據之結果，以：(一)扣除額-未
    償債務部分：上訴人主張應自遺產總額中，扣除被繼承人生
    前為他人保證所生之債務云云。惟按民法第739條及第745條
    規定，可知無論連帶保證或一般保證，均係以主債務已屆清
    償期，而不為清償，保證人之履行責任始發生。故若非主債
    務人已達清償不能，被繼承人縱曾為之保證甚或為連帶保證
    ，仍難謂保證債務即屬被繼承人之未償債務。經查國泰世華
    銀行南京東路分行95年6月19日095國世南京東字第0227號函
    、95年8月14日國世銀南京字第0292號函、臺中商業銀行豐
    原分行95年7月13日中豐原字第09504100518號函及其所附上
    訴人與訴外人詹永安、傅林幼華、傅元宏及詹阿鎮等之借款
    申請書影本5紙、聯邦商業銀行北臺中分行95年8月22日（95
    ）聯北臺中字第0108號函等資料，可知本件被繼承人傅松男
    於93年7月25日死亡時，上開債務之主債務人均繳息正常，
    迨被上訴人查獲上訴人未依法申報繼承傅松男之遺產稅，發
    單補徵並予罰鍰，上訴人於95年5月23日申請復查後，上開
    貸款案始均不按期還款，顯非被繼承人生前之未償債務，且
    其主債務人並無經依破產法被宣告破產、或依公司法聲請重
    整之情形，是上訴人主張上開債務應自遺產中扣除，自屬欠
    缺確實之證明，被上訴人否准上訴人之申請，即無不合；另
    上訴人請求調查大港公司及德普公司之資產負債狀況，惟查
    該2公司均謂其公司帳證已經遺失，並無帳證可查云云，有
    其復函附原審卷可證，自無從查證，併予敘明。(二)遺產總額
    -債權部分：1.按本院62年判字第96號判例、93年度判字第
    161號判決、98年度判字第186號判決等意旨，及稅捐稽徵法
    第35條規定，可知我國實務上對稅捐之稽徵係採爭點主義，
    即未於申請復查程序爭執之爭點，若於提起訴願時再行主張
    ，則非法之所許。經查上訴人先後所提出之95年5月23日及
    96年7月9日復查申請書之內容，可知上訴人申請復查之範圍
    僅有被繼承人未償主債務123,659,000元與從債務641,418,0
    00元，及被繼承人繼承其配偶傅林幼華遺產之2部分，而未
    包含被繼承人所遺留大港公司、德普公司及木玉公司股東往
    來之3筆債權，揆諸前揭說明，此部分既係未經申請復查而
    逕提訴願，其訴願為不合法，訴願決定予以駁回，並無違誤
    。而上訴人就此部分提起行政訴訟，其訴不備其他要件，本
    應以裁定駁回，惟上訴人就未償債務扣除額部分，提起之行
    政訴訟為無理由，應予駁回，則上訴人此部分之訴亦應審酌
    其實體上有無理由後，併以判決駁回之。2.本件上訴人就被
    繼承人所遺之大港公司、普德公司、木玉公司等股東往來之
    債權及繼承配偶傅林幼華在木玉公司股東往來債權之事實，
    並不爭執，惟其認為該等債權於被繼承人93年7月25日過世
    時，早已陷於無法收取，而有價值已確實減少或已無價值情
    形，故主張應自遺產總額中予以扣除云云。經查大港公司及
    德普公司雖曾函復原審法院謂其公司累計虧損達291,386,00
    0元及189,073,000元，公司已無力償還債務云云。惟查該2
    公司均謂其公司帳已經遺失等語，並無帳證可查，所言已難
    盡信，而截至93年7月25日（被繼承人死亡日止）該公司向
    國泰世華銀行貸款額各為37,611,000元及16,119,000元，上
    開期間該2公司之還款繳息均屬正常，業據國泰世華銀行南
    京東路分行以95年8月14日國世銀南京字第0292號函復被上
    訴人在案，足證該2公司於被繼承人死亡時，並無債務不能
    履行情事，且上開3家公司均無被宣告破產或公司重整等情
    事，自難謂該3家公司之債務均屬無法收取。況所有被繼承
    人借貸之債務人及其保證之債務人，原均還款正常，迨被上
    訴人核課系爭遺產稅並予處罰，上訴人提起行政救濟後，前
    開債務人即全部發生無力償還貸款，被銀行追索情事，顯有
    違常情，是上訴人此部分之主張自不足採，所請查證該3家
    公司償還優先債權後有無能力清償系爭債務乙節，因該等公
    司已表示帳證業已遺失，自無從查證，併予敘明。至於被繼
    承人繼承其配偶在木玉公司股東往來債權之應繼分財產部分
    ，因經被上訴人重核被繼承人死亡時自其配偶傅林幼華繼承
    之應繼分財產淨額應為負14,494,385元，較原核定負15,938
    ,310元更不利於上訴人。從而，被上訴人以行政救濟結果不
    得為更不利於申請人之決定為由，維持原核定應繼分淨額為
    負15,938,310元，於法並無不合，上訴人訴請撤銷，應予駁
    回。(三)罰鍰部分：本件本稅部分既經維持已如前述，被上訴
    人依遺產及贈與稅法第44條規定，核定應納稅額加處1倍罰
    鍰計90,884,500元，於法原無不合。惟行為時遺產及贈與稅
    法第44條規定及「稅務違章裁罰金額或倍數參考表」分別於
    98年1月21日及98年3月5日修訂，此修訂較行為時之處罰為
    輕，自應予適用。被上訴人乃依該規定，重行核算按所漏稅
    額38,983,120元及51,901,467元分別處0.5倍及1倍之罰鍰合
    計71,393,027元，原處罰鍰90,884,500元，認諾追減上訴人
    罰鍰19,491,473元，應予允准。爰將訴願決定及原處分關於
    罰鍰90,884,500元，予以追減罰鍰19,491,473元，改按所漏
    稅額38,983,120元及51,901,467元分別處0.5倍及1倍之罰鍰
    合計71,393,027元等詞，為其判斷之基礎。
五、上訴意旨：1.參高雄高等行政法院91年度訴字第61號及第51
    9號、臺北高等行政法院91年度訴字第3618號、本院93年度
    判字第1519號及52年度判字第78號、72年度判字第1354號等
    判決內容，及稅捐稽徵法第35條之立法目的，可知就稅務訴
    訟之爭訟範圍，應以總額主義作為判斷基準，是上訴人既已
    於復查申請書之主旨中表明對於原處分機關全部之稅額核定
    處分不服，於訴願階段中亦已將爭點擴大至股東往來債權之
    部分，則被上訴人即應全部審酌，其未為審酌，自有違誤，
    詎原判決未予糾正，猶以僅具事實上拘束力之本院62年判字
    第96號判例所揭示之爭點主義，作為維持被上訴人之處分依
    據，其判決自有違誤。2.再者，從會計學角度觀之，對於流
    動性相當高之股東往來科目，實不能單純將其定性為債權；
    且縱將股東往來逕自定性為債權，惟債權之價值，會隨著債
    務人之償債能力而產生變動，再加上債權不具對世性、公開
    性，故繼承人實難預知，自難謂有故意或過失之情，原審與
    被上訴人未給予納稅義務人事後主張債權價值減損之機會，
    亦未就上訴人是否確有故意或過失之情加以調查，即遽以上
    訴人此部分之主張未曾申請復查而予以駁回，自屬判決違背
    法令。3.況大港公司98年6月18日之回函，明確指出其公司
    至93年底，帳載累計虧損已達291,386,000元，且公司之淨
    值為負新臺幣225,221,000元，其確實得以證明被繼承人債
    權已無收取之可能，惟原判決僅空言泛指「有違常理」，猶
    認為截至被繼承人死亡止，並未發生無力償還之情事，其認
    定顯違反經驗法則；且原判決理由一方面僅認定大港公司、
    德普公司2家公司之帳證遺失，惟一方面卻又認定連同木玉
    公司等3家公司帳證遺失，致其無法查證云云，亦有判決理
    由矛盾之違誤。4.又本件被上訴人原核定上訴人遺產稅應繳
    納稅額為90,884,586元，惟被上訴人現已重新核定為8,889,
    759元，有上訴人所附徵銷明細表一份可資參照，爰請求本
    院詳予參酌，並發回更審，重新裁決等語。
六、本院按：
  (一)補徵遺產稅部分：
    1.按「凡經常居住中華民國境內之中華民國國民死亡時遺有
      財產者，應就其在中華民國境內境外全部遺產，依本法規
      定，課徵遺產稅。」、「本法稱財產，指動產、不動產及
      其他一切有財產價值之權利。」、「遺產及贈與財產價值
      之計算，以被繼承人死亡時或贈與人贈與時之時價為準；
      」、「遺產總額應包括被繼承人死亡時依第1條規定之全
      部財產，及依第10條規定計算之價值。但第16條規定不計
      入遺產總額之財產，不包括在內。」及「左列各款不計入
      遺產總額：．．．十被繼承人死亡前5年內，繼承之財產
      已納遺產稅者。」分別為行為時遺產及贈與稅法第1條第1
      項、第4條第1項、第10條第1項前段、第14條及第16條第
      10款所明定。
    2.本件上訴人之父傅松男於93年7月25日死亡，上訴人未依
      規定辦理遺產稅申報，被上訴人乃依查得資料，核定遺產
      總額378,094,121元，遺產淨額210,783,173元，應納稅額
      90,884,586元。上訴人就扣除額未償債務部分、遺產總額
      債權不列計部分及罰鍰部分為爭執。其中扣除額未償債務
      部分，即復查決定書：貳三(四)，即被繼承人配偶傅林幼
      華於89年12月30日提供土地及建物向世華銀行借款23,900
      ,000元部分、貳三(五)，即大港公司及德普公司於89年4
      月26日向世華銀行借款164,802,400元及70,629,600元，
      被繼承人、訴外人劉正通及林耀堂三人為連帶保證人，並
      提供渠等共有土地作為擔保部分、貳三(八)，即上訴人、
      被繼承人配偶、被繼承人之子傅元宏、訴外人詹阿鎮及詹
      永安等5人分別於91年5月23日及次日提供共有土地及建物
      向臺中銀行豐原分行借款30,000,000元、70,000,000元、
      30,000,000元、70,000,000元及60,000,000元共5筆部分
      ，及貳三(十三)，即訴外人林宗賢於89年10月19日提供土地
      向中興銀行臺中分行借款21,600,000元及3,400,000元，
      被繼承人為連帶保證人部分；其中，遺產總額債權不列計
      部分，即：被繼承人所遺留之大港公司股東往來92,550
      ,000元、德普公司股東往來85,800,000元及木玉公司
      股東往來26,287,071元等債權併入遺產總額部分。以下分
      別敘述之。
    3.關於扣除額未償債務部分：
      (1)按被繼承人死亡前，未償之債務，具有確實之證明者，
        遺產及贈與稅法第17條第1項第9款固規定得自遺產總額
        中扣除，免徵遺產稅。又稱保證者，謂當事人約定，一
        方於他方之債務人不履行債務時，由其代負履行責任之
        契約（民法第739條）。是保證人於債權人未就主債務
        人之財產強制執行而無效果前，對於債權人得拒絕清償
        （民法第745條），雖連帶保證人無前開先訴抗辯權，
        惟無論連帶保證或一般保證，均係以主債務已屆清償期
        ，而不為清償，保證人之履行責任始發生。因此，被繼
        承人雖曾為他人之保證人或連帶保證人，惟其代負履行
        責任仍處於不確定狀態，且依民法第749條前段規定，
        保證人向債權人清償後，於其清償之限度內，承受債權
        人對於主債務人之債權。故若非主債務人已達清償不能
        ，被繼承人縱曾為之保證甚或為連帶保證，仍難謂保證
        債務即屬被繼承人之未償債務。
      (2)查上訴人所爭執之上開關於扣除額未償債務部分，均未
        具有確實證明，非屬被繼承人生前應償債務而無法自遺
        產總額扣除，已經原審依調查取捨證據之辯論結果詳予
        論斷在案，並詳述其認定事實得心證理由在判決書第17
        -21頁，並無不合，核與證據及經驗法則無違，亦無判
        決不備理由或適用法規不當之違法情形。上訴人仍執在
        原審之陳詞，主張該等債務之債務人全部發生無力償還
        貸款，被銀行追索、強制執行，原判決違反經驗法則、
        不適用法規、適用法規不當等云，難認有據，要無足採
        。
    4.關於遺產總額債權不列計部分：查上訴人爭執系爭遺產總
      額債權不列計部分，計有：被繼承人所遺留之大港公司
      股東往來92,550,000元、德普公司股東往來85,800,000
      元及木玉公司股東往來26,287,071元等債權，上已述及
      。茲分述之如下：
      (1)其中關於對於木玉公司股東往來26,287,071元債權部分
        ：按現行實務就稅務訴訟之爭訟範圍係採爭點主義，不
        採總額主義，本院62年判字第96號著有判例可資參照。
        上訴人就此部分未曾申請復查，所提起之行政救濟，即
        屬非合法，上訴人訴請撤銷，原判決予以駁回，而維持
        訴願決定此部分之理由與結論，自屬有據。原判決固復
        對之予以實體論述，然此仍不足以影響上訴人未在復查
        階段將之列入申請爭執範圍之事實，上訴人此部分之上
        訴，仍非合法，而應予駁回。
      (2)至其中關於被繼承人所遺留之大港公司股東往來92,550
        ,000元及德普公司股東往來85,800,000元債權併入遺產
        核課部分，因被上訴人業於本件上訴中，將此部分更為
        核定：「大港公司股東往來92,550,000元及德普公司股
        東往來84,303,598元，轉列為不計入遺產總額，德普公
        司股東往來更正為1,496,402元。就本件系爭遺產稅總
        額由原核定額378,094,121元，更正為201,240,523元（
        差額：176,853,598元），罰鍰部分則另為更裁，有被
        上訴人所提系爭遺產稅更正通知單及其99年8月13日中
        區國稅二字第0990036006號更正重核函（下稱重核處分
        ）在卷足佐。是知被上訴人之重核處分業已撤銷原處分
        之一部，復為上訴人指摘在卷，因而此部分（即大港公
        司、德普公司股東往來部分）之原處分已不復存在，上
        訴人對之提起上訴，已無法達成其行政訴訟之目的，而
        無續行上訴之實益，亦應認此部分之上訴為無理由，應
        予以駁回。
    5.綜上所述，原判決關於系爭遺產總額未扣除上訴人所主張
      未償債務部分，暨系爭遺產總額關於木玉公司股東往來26
      ,287,071元債權部分，認事用法，俱無違誤，並維持此部
      分原處分及訴願決定，並對上訴人此部分在原審之主張如
      何不足採之論據取捨等，均已詳為論斷，而駁回上訴人此
      部分在原審之訴，並無判決理由不備、判決不適用法規等
      違背法令情事，其所適用之法規與該案應適用之現行法規
      並無違背，與解釋判例，亦無牴觸，並無所謂原判決有違
      背法令之情形；又證據之取捨與當事人所希冀者不同，致
      其事實之認定亦異於該當事人之主張者，不得謂為原判決
      此部分有違背法令之情形。上訴人此部分對於業經原判決
      詳予論述不採之事由再予爭執，核屬法律上見解之歧異，
      要難謂為原判決有違背法令之情形，上訴人此部分之上訴
      為無理由。至關於被繼承人所遺留之大港公司股東往來92
      ,550,000元及德普公司股東往來85,800,000元債權併入遺
      產核課部分，業經被上訴人於本件上訴中重核，此部分之
      原處分即屬不存在，上訴人仍對之上訴，已無法達成其行
      政訴訟之目的，而無續行上訴之實益，其此部分之上訴亦
      無理由，仍應予以駁回。上訴人主張其餘各節，無非持其
      歧異之法律見解，對原判決取捨證據及認定事實之職權行
      使事項，指摘原判決違誤，求予廢棄，尚不影響原判決結
      果，爰不一一論述，附此敘明。
  (二)罰鍰部分：查上訴人未依遺產及贈與稅法第23條、第24條，
    於期限辦理遺產稅或贈與稅申報，而應依同法第44條，按核
    定應納稅額加處罰鍰，已如上述。惟按遺產及贈與稅法第44
    條及「稅務違章裁罰金額或倍數參考表」分別於98年1月21
    日及98年3月5日經財政部修訂，均較行為時之處罰為輕，有
    利於上訴人，依稅捐稽徵法第48條之3規定之從新從輕原則
    ，自應適用裁處時（含訴願及行政訴訟之決定或判決）較輕
    之處罰規定。原判決以被上訴人依前揭規定承諾原處罰鍰90
    ,884,500元予以追減19,491,473元，重行核算按所漏稅額38
    ,983,120元及51,901,467元分別處0.5倍及1倍之罰鍰合計71
    ,393,027元，而維持原處分及訴願決定關於此部分之罰鍰，
    固非無見。惟被上訴人既於本件上訴中就本件系爭遺產稅總
    額由原核定額378,094,121元，更正為201,240,523元（差額
    ：176,853,598元），前已言之，是「按所漏稅額處罰」之
    核算基礎已發生變更，而無法維持，此為本院應依職權調查
    之事項。上訴意旨以此指摘求為廢棄，自應認此部分之上訴
    有理由。又因裁罰倍數涉及被上訴人之裁量權，行政法院當
    不應代替原處分機關行使裁量權，故將原判決關於罰鍰部分
    廢棄，並將該部分之訴願決定及原處分（復查決定）均撤銷
    ，由被上訴人另為適法之處分。
七、據上論結，本件上訴為一部無理由，一部有理由，爰依行政
    訴訟法第255條第1項、第256條第1項、第259條第1款、第98
    條第1項前段，判決如主文。
中　　華　　民　　國　　100　 年　　4　　 月　　14　　日
                    最高行政法院第六庭
                        審判長法官　黃　合　文
                              法官　鄭　忠　仁
                              法官　劉　介　中
                              法官　帥　嘉　寶
                              法官　陳　鴻　斌

以  上  正  本  證  明  與  原  本  無  異
中　　華　　民　　國　　100　 年　　4　　 月　　15　　日
　　　　　　　　　　　　　　　書記官　王　史　民